臺灣臺中地方法院刑事裁定　　　　　　　　　　　　　九十三年度自緝字第六二號
　　自　訴　人　甲○○
　　被　　　告　乙○○
右列被告因詐欺案件，經自訴人提起自訴，本院裁定如左：
    主  文
自訴駁回。
    理  由
一、自訴意旨略以：被告乙○○在臺中市○○街三十二號開設洗衣店，於民國八十二
    年五月八日前來自訴人臺中市○○街住處，言明急需新臺幣（下同）三十五萬元
    ，否則洗衣店將被查封，苦求自訴人能幫她解決困難，又言五月十三日將有一筆
    錢入帳，屆時保證償還，自訴人聞後不疑有詐，便交付被告三十五萬元，雙方言
    明利息不予計算，被告並開立發票日八十二年五月十四日，面額三十五萬元，付
    款人聯邦商業銀行臺中分行之支票一張（下稱系爭支票）交予自訴人保管，嗣支
    票到期後，經提示竟不獲兌現，且發現該支票已拒絕往來多時，遂連忙趕去被告
    經營之洗衣店亦大門深鎖，查訪得知，被告早在五月九日凌晨全數搬走，自訴人
    始知受騙，因認被告涉犯刑法第三百三十九條之詐欺罪嫌。
二、按法院或受命法官，得於第一次審判期日前，訊問自訴人、被告及蒐集或調查證
    據，其結果如認為案件有刑事訴訟法第二百五十二條至第二百五十四條之情形者
    ，得以裁定駁回自訴，同法第三百二十六條第三項、第一項定有明文。又按犯罪
    事實應依證據認定之，無證據不得認定犯罪事實，刑事訴訟法第一百五十四條第
    二項定有明文。再按認定不利於被告之事實，須依積極證據，苟積極證據不足為
    不利於被告事實之認定時，即應為有利於被告之認定，更不必有何有利之證據，
    最高法院三十年上字第八一六號著有判例可參。復按刑法第三百三十九條第一項
    詐欺取財罪之成立，以意圖為自己或第三人不法所有，以詐術使人將本人或第三
    人之物交付為要件。所謂以詐術，必須被詐欺人因其詐術而陷於錯誤，若其所用
    方法，不能認為詐術，亦不致使人陷於錯誤，即不構成該罪，最高法院四十六年
    臺上字第二六０號判例意旨足資參照。因此行為人如事後因其他因素無法如期返
    還或給付款項，乃係民事上債務不履行之問題，除有積極證據足認其於取得財物
    之初即心存不法所有之意圖者外，要難以此一時之給付遲延即遽認其涉犯詐欺罪
    名。
三、本件自訴人認被告乙○○涉有刑法第三百三十九條之詐欺罪嫌，無非係提出系爭
    支票影本及退票理由單影本各一份為其論據。訊據被告於本院訊問時堅決否認其
    有詐欺之犯行，辯稱：伊是因為會腳倒會，週轉不靈，經由報紙看到借款之廣告
    ，就打電話過去和一位自稱姓「金」的男子聯絡，後來該位金先生到伊洗衣店裡
    和伊商談借款事宜，伊先後向他借了數次錢，當中也有支票讓他領過，並有支付
    十日一期的利息，通常是還了再繼續借，伊大約在該支票拒絕往來前一陣子交付
    蓋好章的空白支票給金先生做為抵押，交票時金先生還當面打電話去跟銀行照會
    ，系爭支票的發票日及金額不是伊填寫的，該三十五萬元金額大概是累積欠款及
    利息的總合，伊並未向金先生說八十二年五月十三日保證還錢，伊後來搬家也不
    是故意讓對方找不到伊，伊是想等到有錢再來還這筆債等語。
四、經查本件自訴人甲○○於八十七年八月七日向本院提起本件自訴，其當時於自訴
    狀記載自己之住址為臺北市蘆洲市○○○路一八九號，其於八十七年八月二十八
    日受訊問時之訊問筆錄亦記載相同地址，嗣本件被告乙○○經合法傳喚、拘提無
    著，遂由本院發布通緝，至九十三年一月十八日始緝獲，而本院依前開地址通知
    自訴人應於九十三年二月四日到庭，惟自訴人並未到庭，經調閱自訴人之戶籍資
    料，得知自訴人於八十八年二月四日遷到臺北縣蘆洲市○○街一七九號二樓，故
    本院依自訴人目前戶籍地址及原先地址通知自訴人應於九十三年二月十八日到庭
    ，然自訴人再次未到庭等情，有本院刑事卷宗所附之自訴狀、訊問筆錄、刑事案
    件審理單、法務部戶役政連結作業系統、送達回證等在卷可稽。再按九十二年九
    月一日修正施行之刑事訴訟法就自訴案件改採律師強制代理制度，本件係屬施行
    前即已繫屬法院之自訴案件，雖可由自訴人本人為自訴行為，然新法已取消自訴
    人經合法傳喚，無正當理由不到場者，得拘提之規定，因此本件自訴人經通知而
    不到庭，依其僅提出系爭支票影本及退票理由單影本各一份與被告否認詐欺犯行
    之情況下，尚無法明瞭被告究係如何施用詐術而使自訴人陷於錯誤。復查自訴人
    於自訴狀固指述：被告於八十二年五月八日前來自訴人住處，言明急需三十五萬
    元，否則洗衣店將被查封，又言五月十三日將有一筆錢入帳，屆時保證償還，雙
    方言明利息不予計算，被告並開立系爭支票交予自訴人保管，嗣發現該支票已拒
    絕往來多時，且查訪被告早在五月九日凌晨全數搬走云云。惟被告辯稱：伊是因
    為會腳倒會，週轉不靈，經由報紙看到借款之廣告而打電話過去和一位金先生聯
    絡，伊先後向他借了數次錢，當中也有支票讓他領過，並有支付十日一期的利息
    ，伊是交付蓋好章的空白支票給金先生做為抵押，交票時金先生還當面打電話去
    跟銀行照會，伊並未向金先生說八十二年五月十三日保證還錢，伊後來搬家也不
    是故意的，伊是想等到有錢再來還這筆債等語。本件自訴人與被告雙方各說各話
    ，二人均未提出相關證據以實其說，惟按支票之退票理由種類繁多，退票者有可
    能係基於不法所有之詐欺意圖，亦有可能是一時給付遲延而無詐欺之動機，是尚
    不能僅以交付之支票嗣後退票，即遽以推論交票者於取得財物之初有不法所有之
    主觀意圖，且借款者通常借款之動機即係為了賺取利息，其於借款時自須詳為徵
    信調查及承擔借款嗣遭倒債之風險，而難以認定其係陷於錯誤而為借款，又況本
    件自訴人並無法提出證據證明被告確有故意交付已遭拒絕往來支票（查被告上開
    支票帳戶係於八十二年五月七日列為拒絕往來戶，有聯邦商業銀行臺中分行函一
    份在卷可稽）之詐欺行為，故本院依自訴人提出系爭支票影本及退票理由單影本
    等，尚無法做為被告有詐欺行為之心證。
五、綜上所述，自訴人無法證明被告有施用詐術而使自訴人陷於錯誤之事實，且查無
    其他積極證據足資認定被告確有詐欺之犯行。是本件應屬民事債務給付遲延糾葛
    ，尚難科以被告詐欺刑責。因此被告之犯罪嫌疑顯有不足，揆諸首開說明，爰以
    裁定駁回自訴人之自訴。
據上論斷，應依刑事訴訟法第三百二十六條第三項、第二百五十二條第十款，裁定如
主文。
中      華      民      國    九十三    年      三      月    二十二    日
                                臺灣臺中地方法院刑事第四庭
                                    審判長  法 官  張  靜  琪
                                            法 官  賴  妙  雲
                                            法 官  王  世  華
右正本證明與原本無異。
如不服本裁定，應於裁定送達後五日內向本院提出抗告狀。
                                            書記官
中    華    民    國      九十三      年       三      月     二十二    日
